【裁判字號】    99,訴,3651
【裁判日期】    991222
【裁判案由】    第三人異議之訴等
【裁判全文】
臺灣臺北地方法院民事判決              99年度訴字第3651號
原      告  徐迺煥
訴訟代理人  陳福寧律師
被      告  坡心商業股份有限公司
法定代理人  吳藏
被      告  陳從龍
訴訟代理人  王聰明律師
被      告  臺北市稅捐稽徵處
法定代理人  謝松芳
訴訟代理人  陳英戀
被      告  財政部臺北市國稅局大安分局
法定代理人  曾有成
訴訟代理人  高珮珊
被      告  忠冠建設開發股份有限公司
法定代理人  陳逢茂
被      告  林聰儒
訴訟代理人  湯瑞吟
被      告  陳富裕
            蔡登和
上列當事人間第三人異議之訴等事件，本院於民國99年12月8 日
言詞辯論終結，判決如下：
    主      文
原告之訴駁回。
訴訟費用由原告負擔。
    事實及理由
一按訴狀送達後，原告不得將原訴變更或追加他訴，但請求之基
  礎事實同一者，不在此限，民事訴訟法第255條第1項第2 款定
  有明文。原告起訴時僅列坡心商業股份有限公司（下稱坡心公
  司）、陳從龍、臺北市稅捐稽徵處、財政部臺北市國稅局大安
  分局為被告，嗣於訴訟繫屬中，追加陳富裕、林聰儒、蔡登和
  、忠冠建設開發股份有限公司（下稱忠冠公司）為被告，核其
  追加之新訴與舊訴乃本於同一基礎事實，與前開規定無違，應
  予准許。
二被告坡心公司、蔡登和、忠冠公司經合法通知，均未於言詞辯
  論期日到場，核無民事訴訟法第386 條所列各款情形，爰依原
  告之聲請，由其一造辯論而為判決。
三原告起訴主張：
  (一)坡心公司前向臺北市政府承租坐落臺北市○○區○○段二小
    段388、389地號土地興建大樓，因資金不足，乃與忠冠公司
    於民國82年9月9日簽訂合作建築契約書，約定由忠冠公司提
    供資金，與坡心公司合建地上八層、地下二層之建物（下稱
    系爭建物）；並約定由坡心公司取得地上第一、二層及地下
    第一層之建物所有權，其餘各層所有權則均歸忠冠公司取得
    。
  (二)而位於系爭建物地下第二層之停車位既係由忠冠公司斥資興
    建，則於建築完成時，忠冠公司即原始取得停車位之所有權
    。忠冠公司並於83年8 月26日將其中位於門牌臺北市○○區
    ○○街91號建物內編號93號停車位，及位於門牌臺北市○○
    區○○街89號建物內編號94號停車位（下合稱系爭停車位）
    出售予伊。
  (三)詎坡心公司之債權人即被告陳從龍前向鈞院聲請對系爭停車
    位為強制執行（案列98年度司執字第62295 號，下稱系爭強
    制執行事件），被告臺北市稅捐稽徵處、財政部臺北市國稅
    局大安分局、陳富裕、林聰儒、蔡登和均為參與分配之債權
    人。惟系爭停車位之所有權人為忠冠公司，而非坡心公司，
    已如前述，且伊因向忠冠公司購買系爭停車位，而有請求忠
    冠公司將該二停車位所有權移轉登記予伊之權利。爰代位忠
    冠公司依強制執行法第15條規定提起第三人異議之訴，請求
    鈞院撤銷系爭強制執行事件對系爭停車位所為之強制執行程
    序。
  (四)又忠冠公司因出資興建系爭停車位所在大樓，而原始取得系
    爭停車位之所有權，並將該二停車位之所有權借名登記於坡
    心公司名下，爰代位忠冠公司終止此借名登記契約，坡心公
    司依民法第541 條規定應將該二停車位所有權移轉登記予忠
    冠公司。伊已於83年8 月26日向忠冠公司買受系爭停車位，
    是伊亦得依與忠冠公司間之買賣契約，請求忠冠公司將系爭
    停車位所有權再移轉登記予伊。且系爭停車位須附隨登記在
    同棟大樓之主建物內，則倘伊於同棟大樓無主建物，亦得指
    定在同棟大樓有主建物所有權之第三人為登記名義人等語。
  (五)聲明為：
    1.鈞院98年度司執字第62295 號強制執行事件，對臺北市○
      ○區○○街91號建物內編號93號停車位，及臺北市○○區
      ○○街89號建物內編號94號停車位所為之強制執行程序，
      應予撤銷。
    2.被告坡心公司應將前項所示停車位之所有權移轉登記予被
      告忠冠公司，被告忠冠公司應將前開車位所有權，再移轉
      登記予原告或原告指定在同棟大樓有主建物所有權之第三
      人。
四被告則抗辯：
  (一)陳從龍部分：
    1.系爭建物係以坡心公司為起造人，建造完成亦係登記為坡
      心公司所有，依土地法第43條規定，該登記具有絕對之效
      力，則原告既非系爭停車位之所有權人，自無排除強制執
      行之權利，其提起第三人異議之訴為無理由。
    2.又伊前在鈞院對坡心公司提起訴訟（案列90年度重訴字第
      2860號），斯時原告為坡心公司之法定代理人，坡心公司
      於該案審理中主張忠冠公司已無法取得系爭建物所有權，
      則原告於本件訴訟反而主張忠冠公司原始取得系爭建物所
      有權，顯然矛盾，且違反鈞院於該案判決中對於重要爭點
      之判斷，即違反爭點效等語。
    3.聲明為：原告之訴駁回。
  (二)臺北市稅捐稽徵處部分：
    1.依據地政機關登記資料所示，系爭停車位屬公用部分，依
      所有權方式分攤登記於臺北市○○區○○街89、91號建物
      內，而該等建物於88年11月29日登記在被告坡心公司名下
      ，則依房屋稅條例第4條及臺北市房屋稅徵收自治條例第3
      條規定，坡心公司為該等建物之納稅義務人，伊對坡心公
      司課徵房屋稅並無違誤。茲因坡心公司欠繳房屋稅款，而
      該等建物遭聲請強制執行並拍賣，伊依強制執行法第34條
      之1規定聲明參與分配，亦屬適法。
    2.聲明為：原告之訴駁回。
  (三)財政部臺北市國稅局大安分局部分：
    1.臺北市○○區○○街89、91號建物所有權人為坡心公司，
      則鈞院拍賣上開建物，依加值型及非加值型營業稅法第1
      至3條及同法施行細則第47條第2項規定，應課徵坡心公司
      營業稅。又坡心公司截至99年3月16日止尚滯欠伊稅款1,
      967,002元，是伊依法聲明參與分配，並無不合。
    2.聲明為：原告之訴駁回。
  (四)陳富裕、林聰儒部分：
    1.遭查封之系爭停車位應係坡心公司所有，伊僅為參加分配
      之債權人。
    2.聲明為：原告之訴駁回。
五兩造不爭執之事項：
  (一)坡心公司於82年9月9日與忠冠公司簽訂合作建築契約書（見
    本院卷第6-9 頁），約定由忠冠公司提供資金，與坡心公司
    於坐落臺北市○○區○○段二小段388、389地號土地上合建
    系爭建物，並約定由坡心公司分得地上第一、二層及地下第
    一層建物所有權，其餘各層所有權則均歸忠冠公司取得。
  (二)原告於83年8 月26日與忠冠公司簽訂預定停車位買賣契約書
    （見本院卷第10-14 頁），約定由原告向忠冠公司買受系爭
    停車位；系爭建物建築完成後，上開93號停車位之所有權登
    記為臺北市○○區○○段二小段2133建號（門牌臺北市○○
    街91號）共同部分（即通化段二小段2253建號）應有部分
    255/100000；上開94號停車位之所有權登記為臺北市○○區
    ○○段二小段2134建號（門牌臺北市○○街89號）共同部分
    （即通化段二小段2253建號）應有部分255/100000（見本院
    卷第15-16頁）。
  (三)陳從龍於98年間以本院94年度執申字第49714 號債權憑證為
    執行名義，在本院聲請對被告坡心公司強制執行（案列98年
    度司執字第62295號），本院執行處訂於99年9月3日第1次公
    開拍賣坡心公司所有之臺北市○○區○○段二小段2148、21
    73、2185、2133、2134建號建物（見本院卷第17-21 頁）；
    該案之執行程序尚未終結。
六得心證之理由：
  (一)按第三人就執行標的物有足以排除強制執行之權利者，得於
    強制執行程序終結前，向執行法院對債權人提起異議之訴，
    強制執行法第15條前段定有明文。又按債務人怠於行使其權
    利時，債權人因保全債權，得以自己名義行使其權利，為民
    法第242 條前段所明定。此項代位權行使之範圍，就同法第
    243 條但書規定旨趣推之，並不以保存行為為限，凡以權利
    之保存或實行為目的之一切審判上或審判外之行為，諸如假
    扣押、假處分、聲請強制執行、實行擔保權、催告、提起訴
    訟等，債權人皆得代位行使（最高法院69年台抗字第240 號
    判例意旨參照）。查原告主張其為忠冠公司之債權人，業據
    提出其與忠冠公司簽訂之買賣契約書為證（見本院卷第 10-
    14頁），並為被告所不爭，則原告以忠冠公司怠於行使其對
    系爭停車位之權利為由，為保全其對忠冠公司之債權，乃代
    位忠冠公司提起本件第三人異議之訴，即無不合，應先敘明
    。
  (二)惟原告主張系爭停車位為忠冠公司所有，僅提出忠冠公司與
    坡心公司於82年9月9日簽訂之合作建築契約書為證（見本院
    卷第6-9 頁），該合約書雖記載忠冠公司提供資金，與坡心
    公司合作在臺北市○○區○○段二小段388、389地號土地上
    興建系爭建物，坡心公司取得地上第1、2層及地下第1 層建
    物之所有權，其於各層所有權歸忠冠公司取得；且系爭建物
    建照起造人名義，限於規定全部由坡心公司出名，忠冠公司
    就其分得樓層部分，信託於坡心公司名下，其實質產權仍屬
    忠冠公司所有等語（參見該契約書第1、3條之約定），然坡
    心公司、忠冠公司多年來屢因系爭建物之問題與他人涉訟，
    細觀該等案件之判決書，坡心公司前曾主張忠冠公司於簽訂
    前開合建契約書後，無力完成系爭建物之興建，該合建契約
    業已解除，忠冠公司並未取得合建契約所分得房屋（見本院
    90年度重訴字第2860號判決書，本院卷第34-42 頁），更曾
    於他案中提出坡心公司、忠冠公司於86年9 月26日與訴外人
    顏義音簽訂之權利讓與契約書，其內約定由忠冠公司將前開
    合建契約之全部權利讓與顏義音（見臺灣高等法院93年度重
    上字第101號判決書，本院卷第149-151頁），由上開事證，
    均足使人合理懷疑忠冠公司是否已確實履行前開合建契約之
    義務，而取得其依約原可取得之權利。是徒由前開合建契約
    書，並不足以證明忠冠公司因出資興建而原始取得系爭建物
    地下2層建物之所有權，更難認為位於該建物地下2層之系爭
    停車位，係由忠冠公司借名登記於坡心公司名下。而系爭停
    車位現係登記為坡心公司所有，有建物登記謄本可參（見本
    院卷第15、16頁），原告既未能證明忠冠公司就系爭停車位
    有何得排除本件強制執行之權利，則其代位忠冠公司提起本
    件第三人異議之訴，即非有理。
  (三)原告另主張：系爭停車位實為忠冠公司所有，借名登記於坡
    心公司名下，其得代位忠冠公司終止前開借名登記契約，並
    訴請坡心公司將系爭停車位之所有權移轉登記予忠冠公司云
    云。然原告並未舉證證明忠冠公司就系爭停車位，確實與坡
    心公司有借名登記契約存在，如前述，是其前開主張即非有
    理。至原告另依其與忠冠公司間之車位買賣契約，請求忠冠
    公司將系爭停車位所有權移轉登記予其一節。查遍觀原告與
    忠冠公司所簽訂之買賣契約書，其內僅約定「車位產權係依
    比例之持分計算併入公共設施面積不另核發獨立權狀，興建
    房屋完成後，由公司統一核發停車位證明書乙份」等語（參
    見該契約書第1 條約定），並未提及忠冠公司應將車位產權
    核算後之公共設施持分移轉登記予原告，忠冠公司依約是否
    負有將車位產權過戶予原告之義務，已非無疑；再者，系爭
    停車位並未編列獨立建號，而係分別登記在系爭建物中之21
    33、2134建號（門牌臺北市○○街91號、89號）共同部分（
    即通化段二小段2253建號）之應有部分各255/100000，有建
    物登記謄本足憑，而2133、2134建號房屋均為坡心公司所有
    ，且該等建物（含共同部分2253建號）均經本院執行處囑託
    臺北市大安地政事務所於98年8 月19日辦理查封登記在案，
    業經本院依職權調閱系爭強制執行事件案卷查明，是客觀上
    忠冠公司亦無從將2253建號之應有部分510/100000移轉登記
    予原告，是原告此部分之主張，亦非有據。
  (四)綜上所述，原告未能證明忠冠公司為系爭停車位之所有權人
    ，則其代位忠冠公司提起第三人異議之訴，請求撤銷系爭強
    制執行事件對系爭停車位之執行程序，另代位忠冠公司，訴
    請坡心公司將系爭停車位之所有權移轉予忠冠公司，均無理
    由。其另訴請忠冠公司將系爭停車位所有權移轉登記與原告
    ，亦非有據，均應予駁回。
  (五)本件兩造其餘攻擊防禦方法及舉證，核與判決結果無影響，
    爰不再一一論列，附此敘明。
七訴訟費用負擔之依據：民事訴訟法第78條。
中    華    民    國    99    年    12    月    22    日
                  民事第七庭    法  官  陳婷玉
以上正本係照原本作成
如對本判決上訴，須於判決送達後20日內向本院提出上訴狀。如
委任律師提起上訴者，應一併繳納上訴審裁判費。
中    華    民    國    99    年    12    月    22    日
                                書記官  吳鸝稻

司法院資訊處製作；財團法人民間司法改革基金會備份。
